臺灣高等法院臺中分院刑事裁定　　　　　　　　　　　九十四年度聲再字第四六號
　　再審聲請人
　　即受判決人　甲○○
右列聲請人因違反貪污治罪條例案件，對於中華民國九十三年八月三日本院九十三年
度上更(二)字第八八號確定判決（最高法院於九十四年一月十三日以九十四年度台上字
第一四二號判決駁回被告上訴，臺灣臺中地方法院八十九年度訴字第二三三九號，中
華民國八十九年十二月二日第一審判決；起訴案號：臺灣臺中地方法院檢察署民國八
十九年度偵字第一四三○七、一五五○八號），聲請再審，本院裁定如左：
      主  文
再審之聲請駁回。
      理  由
一、聲請意旨略稱：
  (一)刑事訴訟法第四百二十條第一項第六款所稱發見確實之新證據，係指當時已經存
    在而發見在後或審判時未經注意之證據，且能證明原確定判決所認定之事實為錯
    誤者而言，與在認定事實後因以論處罪刑所應依據之法律無涉。最高法院著有三
    十五年特抗字第二一號判例可參照。而公務員侵占公有財物罪，係以行為人主觀
    上有不法所有之意圖，客觀上有將其已持有之公有財物易為所有之行為，為其成
    立要件；若行為人於取得該公有財物之前，主觀上對之已有不法所有之意圖，則
    其據為己有之不法所有意圖，既萌生於持有該公在財物之前，其自係基於為自己
    不法所有之意圖取得該公有財物，顯無事後客觀上再易持有為所有之侵占可言，
    自不得論以公務員侵占公有財物罪。而交付該公有財物者，若非因陷於錯誤而交
    付，亦與利用職務上之機會詐取財物罪之構成要件有異，此時即應為諭知無罪之
    判決。最高法院著有四十四年台上字第五四六號、十九年上字第一六九九號、四
    十六年台上字第二六○號判例可資參照。原確定判決認定聲請人於民國八十八年
    十月底或十一月初之前，即因見上級核發之週轉金，帳面上已核銷完畢，而認有
    機可乘，乃萌生為自己不法所有之意圖（見原確定判決第二項第六行至第九行）
    。則聲請人於八十八年十月底或十一月初、八十九年一月上旬、二月上旬、三月
    下旬，收受辜聰儀交付之十萬元現款之前，即已有為自己不法所有之意圖，其自
    無從對已據為己有之公有財物，再產生易持有為所有之犯罪行為；而原確定判決
    既又認定聲請人並未對辜聰儀施用詐欺，而辜聰儀交付上開公有財物，亦非因陷
    於錯誤（見原確定判決第九頁第十三行至第十八行），此時即應對聲請人為無罪
    之判決。詎前審（聲請狀誤載為原審）於為審判時，就聲請人不法所有意圖係萌
    生在取得上開公有財物之前之證據，未予注意，致依其所確認之事實，原應為無
    罪判決，卻誤為論處聲請人侵占公有財物罪刑之判決，則上開認定事實之錯誤，
    既足以動搖原確定判決之基礎，而使聲請人受無罪之判決，聲請人依刑事訴訟法
    第四百二十條第一項第六款規定聲請再審，自屬有據。
  (二)公務員侵占公有財物罪，係以行為人主觀上有不法所有之意圖，客觀上有將其已
    持有之公有財物易為所有之行為，為其成立要件；如行為人僅係以供一時之利用
    為目的，意圖不法利用因挪用公有財物所得之利益者，則與公務員侵占公有財物
    罪之犯罪構成要件有間，自難論以該罪。最高法院著有八十六年台上字第五四六
    八號、第五四七○號、八十七年度台上字第一三九三號判決可資參照。原確定判
    決既已敘明採納聲請人在更一審及原審審理時供稱：「上開款項為救災補助款，
    有用掉要檢據核銷，未用掉也要繳回」、「該四十萬元是用在震災補助費用，辜
    聰儀因為下班或休假日，不在轄區內，所以把錢寄放在我這邊，以便緊急狀況使
    用，事後再報銷」，作為判決之基礎，並據之為不利於聲請人之認定（即聲請人
    主觀上認為上開款項係救災補助款而屬公有財物，見原確定判決第八頁第二行至
    第八行）。惟聲請人主觀上既認為其使用該筆補助款後，仍須檢具單據向臺中縣
    警察局辦理核銷手續，則聲請人對持有之上開補助款本身，如有不法所有之意圖
    ，取款後勢必有檢具單據核銷之配合動作，則聲請人何以始終未實施為達成此一
    目的所應有之配合舉動？原確定判決縱認聲請人已將其持有之上級補助款新臺幣
    四十萬元挪用，但聲請人主觀上既仍認為用畢後須檢其單據核銷，則其挪用上開
    款項，應係僅為供其一時利用而挪用該補助款，上開證據於前審判決當時已經存
    在，而前審審判時卻未予注意，且該項證據，足能證明原確定判決所認定之事實
    有誤，而應為為輕於原確定判決所認罪名之判決，聲請人自得援引刑事訴訟法第
    四百二十條第一項第六款規定聲請再審。
  (三)綜上所論，本件確有因確實新證據之發現，而使聲請人應受無罪或輕於原確定判
    決所認罪名之判決。為此對原確定判決聲請再審，敬請鈞院依刑事訴法第四百三
    十五條第一項之規定為開始再審之裁定，以還聲請人清白，並符法治而保人權，
    實感德便等語。
二、按刑事訴訟法第四百二十條第一項第六款所謂發現確實之新證據，係指該證據於
    事實審法院判決前已經存在，為法院、當事人所不知，不及調查斟酌，至其後始
    行發現，且就證據本身形式上觀察，固不以絕對不須經過調查程序為條件，但必
    須顯然可認為足以動搖原有罪確定判決，而為受判決人無罪、免訴、免刑或輕於
    原判決所認罪名之判決者為限。故受理聲請再審之最後事實審法院，應就聲請再
    審理由之所謂「新證據」，是否具備事實審判決前已經存在，為法院、當事人所
    不知，事後方行發現之「嶄新性」，及顯然可認足以動搖原有罪確定判決，應為
    無罪、免訴、免刑或輕於原判決罪名之「顯然性」二要件，加以審查，為判斷應
    否准予開始再審之準據。最高法院著有八十五年度台抗字第三○八號裁判可資參
    照。
三、經查，聲請人所提出之再審理由，均係指摘原確定判決適用法律有無錯誤之問題
    ，並未涉及有何「發現確實之新證據」之情事，縱令所言非虛，亦係得否向最高
    法院檢察署檢察總長聲請提起非常上訴之問題，與再審制度係針對確定判決事實
    認定錯誤所為之救濟方法，要屬有間，自難據為聲請再審之理由。是本件再審之
    聲請，並無理由，應予駁回。
四、據上論斷，爰依刑事訴訟法第四百三十四條第一項裁定如主文。
中      華      民      國    九十四    年      三      月    三十一    日
                                   臺灣高等法院臺中分院刑事第七庭
                                         審判長法  官　林  榮　龍
                                               法　官  林  宜  民
                                               法　官  許　秀　芬
右正本證明與原本無異。
如不服本裁定，應於裁定送達後五日內向本院提出抗告狀。
                                               書記官　金  珍  華
中     華     民     國     九十四     年      三      月    三十一     日
                                                              　　　　　Ｆ
